【裁判字號】    89,台上,731
【裁判日期】    890217
【裁判案由】    違反毒品危害防制條例等罪
【裁判全文】
最高法院刑事判決                                八十九年度台上字第七三一號
    上  訴  人  甲○○
右上訴人因違反毒品危害防制條例等罪案件，不服台灣高等法院台南分院中華民國八
十八年十一月十七日第二審更審判決（八十八年度上更(一)字第三一八號，起訴案號：
台灣台南地方法院檢察署八十六年度營偵字第一六○四、一七七七、二○五一號），
提起上訴，本院判決如左：
    主  文
原判決撤銷，發回台灣高等法院台南分院。
    理  由
本件原判決認定上訴人甲○○曾因違反麻醉藥品管理條例及違反肅清煙毒條例案件，
先後經原審法院及台灣台南地方法院分別判處有期徒刑八月、三年六月，合併定執行
刑為有期徒刑三年十月，於民國八十五年十一月十四日執行完畢，猶不知悔改，復基
於意圖營利販賣海洛因及化學合成麻醉藥品安非他命之概括犯意，於不詳時地，向綽
號「阿盛」購入數量不明海洛因及安非他命，自八十五年七月間某日起至八十六年八
月某日止，先後在新營市○○路四八九巷十三號及新營市○○街二十九號租住處，以
00－0000000號及00－0000000號雷話為聯絡工具，販賣海洛因毒
品及麻醉藥品安非他命與綽號「永成」、「大胖」、「阿泉」、「阿九」、「春仔」
、「正仔」、「智仔」等人，復於八十六年一月間，在台南縣新營市太子宮舊廟前，
以新台幣（下同）二萬四千元代價，販賣安非他命一包（重約一台兩）與黃順德。嗣
於八十六年八月十二日下午五時五十五分許，在台南縣新營市○○街二十九號，為警
持檢察官所簽發搜索票前往查獲，並在廚房內扣得甲○○意圖販賣而買入之海洛因四
包（含袋共重六‧一公克，淨重四‧八七公克）、安非他命十三包（含袋重約二十三
‧九公克，驗餘淨重十八‧九○公克）及其所有供販賣所用塑膠夾鏈空袋七十九個等
情。因而撤銷第一審關於上訴人部分之判決，改判論處上訴人連續販賣毒品罪刑（無
期徒刑）及連續非法販賣化學合成麻醉藥品罪刑（均累犯），固非無見。
惟查(一)、科刑判決書記載之犯罪事實，為論罪科刑適用法律之基礎，故凡於適用法令
有關之事項，必須詳加認定明確記載，然後於理由內明犯罪事實所憑之證據及其認
定之理由，使事實與理由互相一致，方為合法。原判決事實欄記載上訴人基於意圖營
利販賣海洛因及化學合成麻醉藥品安非他命之概括犯意，於不詳時、地，向綽號「阿
盛」者購入數量不明海洛因及安非他命，自八十五年七月間某日起至八十六年八月間
某日止，先後販賣海洛因毒品及安非他命與綽號「永成」、「大胖」、「阿泉」、「
阿九」、「春仔」、「正仔」、「智仔」等人等情。然究竟上訴人係何時、何地，以
何價格販入海洛因及安非他命，另又先後幾次以何價格販賣海洛因及安非他命與「永
成」等七人，均未詳加記載明確認定，已難資為適用法律之依據。雖其事實欄記載上
訴人基於營利販賣海洛因及安非他命之概括犯意，但究竟憑何證據認定上訴人如此販
賣具有營利之意圖，亦未詳加說明。僅泛稱海洛因、安非他命因物稀價昂，且為政府
嚴予查緝之違禁物，凡販賣者，苟無利可圖，應無甘冒被供出來源或被檢警查緝法辦
之危險而平價供應他人等語，而認定上訴人有營利之意圖，亦嫌理由欠備，均難謂為
適法。(二)、判決所載理由矛盾者，其判決當然為違背法令，刑事訴訟法第三百七十九
條第十四款定有明文。所謂理由矛盾，指所載理由，彼此牴觸互相齟齬，如主文與理
由不符，或理由與主文事實不相符合，或所適用之法條彼此衝突，或理由中之說明前
後矛盾而言。原判決依憑黃豐益、魏建惠、李文堂於警訊之供述，認定上訴人有前述
販賣海洛因及安非他命與綽號「永成」等七人之犯行。按諸原判決理由內所引用彼等
三人於警訊中之供述，黃豐益供稱：「甲○○販毒之方式，要購毒者有先打電話去商
訂的，也有直接去購買的，……在甲○○租處，還有專門在幫他送毒品去交易的，俗
稱『交通』，如『惠師』即是擔任『交通』的工作，……而後因『惠師』的手被人打
斷，騎機車不方便，才由我騎機車載他去太子路（新營市）『活魚餐廳』店前，拿毒
品賣人，我就只這一次擔任『交通』的工作，去向甲○○購買安非他命及海洛因的人
不少，……但我只負責看管監視器及負責開門，及在他們交易時，在大門口看著。」
魏建惠供稱：「黃豐益則是專門負責看顧監視器，幫忙甲○○過瀘來購毒的人及防止
警察上門來查的。」「他（指甲○○）從未明示叫我幫他送毒品去交易，但我確實幫
他送東西去給他指定的人」；李文堂供稱：「黃豐益負責看顧監視器，如果有人打電
話來要買毒品，有時甲○○也會叫我送去，再把錢收回來給他。」「我與黃豐益幫他
做這些事的代價，只是由他提供安非他命免費給我們吸食而已。」各等語（原判決理
由二之(四)），如果無訛，則上訴人此部分之犯行，與黃豐益、魏建惠、李文堂之間，
能否謂無犯意之聯絡及行為之分擔，而成立共同正犯。乃原判決事實欄對此未加以記
載認定，理由內復謂魏建惠、黃豐益、李文堂業經檢察官不起訴處分確定，自難認上
訴人與彼等（原判決誤繕為被告）有共犯關係等語（原判決理由三）。難謂無判決理
由矛盾之違誤。(三)、共同被告所為不利於己之陳述，固得採為其他共同被告犯罪之證
據，但此項不利之陳述，須無瑕疵可指，且就其他方面調查又與事實相符者，始得採
為犯罪事實之認定，若不為調查，而專憑此項供述即為其他共同被告犯罪事實之認定
，顯與刑事訴訟法第一百五十六條第二項之規定有違。上訴人始終否認有販賣安非他
命與黃順德之犯行，原判決則依憑黃順德之供述認定上訴人有此部分之犯行。然卷查
黃順德於警訊中供稱：「我是於八十六年一月份打『火炭興』（指上訴人）的呼叫器
（機號及代號我已忘記）聯絡約定時間、地點、購買的數量金額後，由他派遣一年約
三十幾歲之男子拿乙包一台兩重的安非他命到新營市太子宮舊廟前賣我二萬四千元整
。」（營警刑字第二八三一號卷第五頁）。於第一審法院囑託台灣嘉義地方法院訊問
時供稱：「我有一位朋友曾因吸安非他命被抓，他是向一位叫『火碳』的人買的，…
…我沒有向綽號叫『火碳』的人買安非他命。」於第一審另證稱：「我不認識甲○○
，我的毒品都是向『火碳興』買的，是與另一綽號『豆漿』之朋友一起去，『豆漿』
去買，他對我說是（向）叫『火碳興』之人（買）。」（第一審卷第一四六頁、第一
六一頁）於原審供稱：「是『豆漿』說要至新營向『火碳興』的人買，我沒有進去，
在外面等。」各等語（原審法院上更(一)字卷第五十八頁、第五十九頁）。前後所供不
一，已有瑕疵，且究竟有何補強證據證明黃順德所謂向上訴人購買安非他命之供述與
事實相符，原判決亦未詳加調查說明，遽採為斷罪之資料，尚嫌速斷而難昭信服。(四)
、肅清煙毒條例第十三條第一項所規定販賣毒品所得之財物沒收之，係採義務沒收主
義，凡販賣毒品所得之財物，如尚未費失而不存在，均應宣告沒收，並不以扣案者為
限。原判決對上訴人販賣毒品海洛因所得之財物為若干﹖其流向如何﹖是否已費失而
不存在，均未調查說明，復未宣告沒收，亦有未合。上訴意旨指摘原判決不當，尚非
無理由，應認仍有撤銷發回更審之原因。
據上論結，應依刑事訴訟法第三百九十七條、第四百零一條，判決如主文。
中      華      民      國    八十九    年      二      月     十七     日
                              最高法院刑事第五庭
                                  審判長法官  董  明  霈
                                        法官  丁  錦  清
                                        法官  林  茂  雄
                                        法官  王  居  財
                                        法官  黃  一  鑫
      右正本證明與原本無異
                                              書  記  官
中      華      民      國    八十九    年      二      月    二十一    日


司法院資訊處製作；財團法人民間司法改革基金會備份。
